臺灣高等法院臺南分院民事判決　94年度家上字第50號
　　上　訴　人　乙○○
　　被上 訴 人　甲○○
上列當事人間請求離婚事件，上訴人對於中華民國94年6月9日臺
灣嘉義地方法院94年婚字第126號第一審判決提起上訴，本院於
94年8月9日言詞辯論終結，判決如下：
    主      文
上訴駁回。
第二審訴訟費用由上訴人負擔。
    事實及理由
一、上訴人主張：兩造於80年間結婚，但未辦理結婚登記，現婚
    姻關係仍存續中，詎被上訴人婚後於86年9月間，無故離家
    後，因長子蔡銘仁（即證人李虹靜之夫）於89年6月死亡，
    才返家數日，旋即又離家迄今，致兩造婚姻有難以維持之重
    大事由存在，足見被上訴人對婚姻之破裂應負較重之責任；
    而伊係在被上訴人離家約二年後，才結識訴外人顏瑞霞，豈
    可據以認伊對婚姻破裂應負較大責任；原審判決既已認定兩
    造已均無維繫婚姻之意願，且雙方對婚姻破裂均負有責任，
    兩造自均得請求離婚。並聲明：
    (一)原判決廢棄。
    (二)准上訴人與被上訴人離婚。
    (三)訴訟費用由被上訴人負擔。
二、被上訴人則以：伊係因上訴人於86年間，將外遇女子帶回家
    同住，且長期對伊言語辱罵，且婚後未給付生活費，致生爭
    吵，伊不堪精神上痛苦，在其娘家與上訴人住處間來來去去
    ，嗣為照顧長媳之子，而於89年6月20日離家，在長媳之子
    病癒後返回娘家居住迄今，上訴人均知悉伊之去處，並曾至
    娘家爭執，並非不知道伊離家至何處；伊係因上訴人帶女人
    回家，無法忍受才回娘家，兩造雖已無夫妻之感情，惟係可
    歸責於上訴人等語置辯。並聲明：
    (一)上訴駁回。
    (二)訴訟費用由上訴人負擔。
三、兩造不爭執事項：
    (一)兩造於80年10月20日間結婚，有舉行結婚公開儀式及宴請
      親友三、四桌以上，係合法夫妻，但未辦理結婚登記，現
      婚姻關係仍存續中，有兩造之戶籍謄本及結婚喜帖在卷可
      稽（見原審卷第5-8,22,23,25,26頁）。
    (二)被上訴人於89年6月20日搬至嘉義市○○街199號。
    (三)兩造婚後，由上訴人子女提供生活費給被上訴人，上訴人
      甚少給付被上訴人生活費。
四、上訴人主張被上訴人86年9月間即無故離家，惟為被上訴人
    否認，並辯稱係自89年6月20日起始離家返回娘家居住迄今
    ，之前係在娘家與上訴人住處間來來去去等語，經查：證人
    李虹靜證稱：「89年6月20日我帶小孩離家後，被上訴人在
    當天晚上也離家，隔天小孩生病住院，然後被上訴人就去幫
    我照顧小孩，直到我小孩出院，被上訴人才離開，我就到宜
    蘭去了」等語明確（見原審卷第39頁）。證人即上訴人與前
    妻所生三男蔡銘智證稱：「（被上訴人與你父親同居的情形
    為何？）從結婚後就一直住到大約87年左右，何原因離開，
    我不清楚，離開之後有回來一段時間，在88或89年以後就完
    全沒有回來」等語（見原審卷第20頁），前開證人對被上訴
    人係自89年間離家，惟關於之前雖曾離開但又回來等情之證
    述大致相符，衡以證人為上訴人之子、媳，更無偏袒何方之
    必要，則被上訴人前開抗辯，自堪採信，上訴人主張被上訴
    人係自86年9月即離家未回云云，雖無足採，惟就被上訴人
    自89年間即離家未歸部分，堪可採信。
五、就被上訴人離家之原因，被上訴人辯稱其離家係因上訴人外
    遇攜女子顏瑞霞返家公開同居、且言語辱罵及暴力、及未給
    付生活費等語，被上訴人就婚後係由上訴人子女提供生活費
    給被上訴人、甚少給付被上訴人生活費，已不爭執如前所述
    ，又自承平時對上訴人講話較大聲等語（見原審卷第38頁）
    ，再參諸證人李虹靜到庭證稱：「他（指上訴人）會帶女人
    回去，時間在86年間，那位女子叫做顏瑞霞，跟上訴人住了
    很久，至少住到89年6月20日我離開家為止，上訴人與顏瑞
    霞同住一個房間。」等語明確（見原審卷第39頁）。對被上
    訴人所稱：「上訴人竟然帶女人回家在臥室裡面玩，我在對
    面的房間都聽得到，身為太太的我怎麼能夠忍受這種事情」
    ，上訴人亦稱：「那是87年間的事情」（見本院卷第21頁）
    ，與被上訴人辯稱情事互核相符，被上訴人前開抗辯，亦堪
    可信為真實。
六、兩造婚姻是否有民法第1052條第2項規定之難以維持之重大
    事由存在？上訴人可否據以訴請判決離婚？
    (一)按民法第1052條第2項規定，有同法條第1項所列以外之重
      大事由，難以維持婚姻者，得請求離婚。是否有難以維持
      婚姻之重大事由，判斷標準為婚姻是否已生破綻無回復之
      希望；此應依客觀的標準，即難以維持婚姻之事實，是否
      已達於倘處於同一境況，任何人均將喪失維持婚姻希望之
      程度以決之。因婚姻係以經營夫妻共同永久生活為目的，
      其本質係建立在誠摯、互信、互諒、互愛之基礎上，若夫
      妻無法共同生活，致此誠摯基礎嚴重動搖甚或流失殆盡，
      即屬民法第1052條第2項前段所稱之難以維持婚姻之重大
      事由。
      經查：兩造自89年6月20日起分居迄今；長期未共同生活
      ，已近5年，故感情淡薄致生破綻，兼以婚後上訴人自86
      年間起，即將女子攜回住處，並進而登堂入室，在住處同
      居達近數年之久，婚後上訴人對被上訴人平時即大聲言語
      ，難謂無辱罵、爭吵之情，足徵上訴人無視被上訴人人格
      之尊嚴及婚姻誠摰本質；又兩造長年分離，怨隙加深，上
      訴人堅決訴請離婚，足徵兩造婚姻關係內夫妻之信賴、親
      密等關係，不惟因前揭情事而喪失殆盡，兩造又自陳已無
      夫妻感情，再無求諸重圓和好之意願與行為，夫妻生活顯
      無從維繫，核屬難以維持婚姻之重大事由。
    (二)又夫妻均有民法第1052條第1項所定情形之一時，雙方固
      各得據而向法院請求離婚，不能以請求之一方亦有判決離
      婚原因，即謂其不得訴請離婚；惟同條第2項但書規定難
      以維持婚姻之重大事由應由夫妻之一方負責者，僅他方得
      請求離婚，係為公允而設，故以維持婚姻之重大事由，夫
      妻雙方均須負責時，應比較衡量雙方之有責程度，僅責任
      較輕之一方，得向責任較重之他方請求離婚，有責程度相
      同時，雙方均得請求離婚，始符公平（最高法院90年度台
      上字第2215號判決要旨）。
      查：本院衡以上訴人係喪妻後再婚，兩造於80年10月間再
      婚時，均已年歲非輕（上訴人35年5月29日生、被上訴人
      45年6月25日生），具有相當之社會閱歷，惟在婚姻關係
      中遭有挫折時，未以理性方式為良性溝通，被上訴人任由
      夫妻怨隙加深、怠於溝通、離家長期分居未回，雖有不當
      可責之處；惟在上訴人發生外遇情事，要被上訴人容忍不
      發，不惟有違夫妻互信之道，且與現代夫妻生活情況不合
      ，甚上訴人竟帶女人回家在臥室內玩，兼又有前開辱罵情
      事。本院審酌上情，認前開難以維持婚姻之重大事由，上
      訴人應負較重之責任。揆諸前揭說明，上訴人即不得依民
      法第1052條第2項規定訴請離婚。
七、綜上所述，兩造長期分居未共同生活，感情淡薄致生破綻，
    兼以上訴人將女子攜回住處同居，兩造婚姻關係內夫妻之信
    賴、親密等關係，因而喪失殆盡，又自陳已無夫妻感情，無
    再求諸重圓和好之意願與行為，夫妻生活顯無從維繫，上訴
    人主張兩造婚姻有民法第1052條第2項規定之難以維持之重
    大事由存在，堪可信真。此難以維持婚姻之重大事由，上訴
    人應負較重之責任，如前所述，依民法第1052條第2項但書
    規定，上訴人即不得依民法第1052條第2項規定訴請離婚。
    從而，上訴人主張依民法第1052條第2項規定訴請准與被上
    訴人離婚，為無理由，不應准許。原審為上訴人敗訴之判決
    ，並無不合。上訴意旨指摘原判決不當，求予廢棄改判，為
    無理由，應予駁回。
八、本件事證已臻明確，兩造其餘攻擊防禦方法及證據，經核與
    判決結果均不足以影響，自無逐一論駁必要，併此敘明。
九、據上論結，本件上訴為無理由，依民事訴訟法第449條第1項
    、第78條，判決如主文。
中　　華　　民　　國　　94　　年　　8 　　月　　23　　日
                      民事第四庭　審判長法　官  林金村
                                        法　官  黃三哲
                                        法　官  丁振昌
上為正本係照原本作成。
如對本判決上訴，須於判決送達後20日內向本院提出上訴狀，未
表明上訴理由者，應於上訴後20日內，向本院提出理由書（須附
繕本）。
中　　華　　民　　國　　94　　年　　8 　　月　　24　　日
                                        書記官　黃惠美
                                                    Ｊ
